【裁判字號】    90,上易,129
【裁判日期】    900525
【裁判案由】    妨害名譽
【裁判全文】
臺灣高等法院高雄分院刑事判決                      九十年度上易字第一二九號
    上  訴  人  臺灣屏東地方法院檢察署檢察官
    被      告  乙○○
    選任辯護人  陳旻沂
右上訴人因被告妨害名譽案件，不服臺灣屏東地方法院八十九年度易字第一四四三號
中華民國八十九年十一月二十四日第一審判決（起訴案號：臺灣屏東地方法院檢察署
八十九年度偵續一字第一０號），提起上訴，本院判決如左：
      主  文
上訴駁回。
      理  由
一、公訴意旨略以：乙○○與丙○○原係夫妻（現已離婚），甲○○則為該二人所生
    之長子，雙方平日感情不睦，乙○○因不滿丙○○於離婚後，向臺灣屏東地方法
    院提起夫妻剩餘財產分配之訴，竟意圖散布於眾，於民國八十八年七月二日撰寫
    「給社會公開信」一封，內容第二、三、四、五、七、十點稱：「清還她（指丙○○）妹妹等盜會款：299 萬」、「由黃村長代還她（指丙○○）盜標及盜借債
    款：360 萬」、「清還新園鄉農會盜貸款約‧‧‧45萬」、「清還東港中小企業
    盜貸未還約35萬（指丙○○」、「許明合保管清債款330 萬由長子（指甲○○）
    取走」、「代還李明慰（盜借）30萬」等語，並影印多份，在屏東縣新園鄉瓦
    村三界公廟、福隆宮、福興宮等地分發予各管理委員或由不特定人取閱，並分寄
    外地眾親戚，足以毀損丙○○及甲○○之名譽等語，因認被告乙○○涉犯刑法第
    三百十條第二項誹謗罪嫌。
二、按犯罪事實應依證據認定之，無證據不得推定其犯罪事實；且不能證明被告犯罪
    者，應諭知無罪之判決，刑事訴訟法第一百五十四條、第三百零一條第一項分別
    定有明文。又按認定不利於被告之事實，須依積極證據，茍積極證據不足為不利
    於被告事實之認定時，即應為有利於被告之認定，更不必有何有利之證據；故證
    據是否真實尚欠明顯，自難以擬制推測之方法，為其裁判之基礎，最高法院三十
    年度上字第八一六號、五十三年度台上字第六五六號著有判例。再按言論自由為
    人民之基本權利，憲法第十一條有明文保障，國家應給予最大限度之維護，俾其
    實現自我、溝通意見、追求真理及監督各種政治或社會活動之功能得以發揮。惟
    為兼顧對個人名譽、隱私及公共利益之保護，法律尚非不得對言論自由依其傳播
    方式為合理之限制。刑法第三百十條第一項及第二項誹謗罪即係保護個人法益而
    設，為防止妨礙他人之自由權利所必要，符合憲法第二十三條規定之意旨。至刑
    法同條第三項前段以對誹謗之事，能證明其為真實者不罰，係針對言論內容與事
    實相符者之保障，並藉以限定刑罰權之範圍，非謂指摘或傳述誹謗事項之行為人
    ，必須自行證明其言論內容確屬真實，始能免於刑責。惟行為人雖不能證明言論
    內容為真實，但依其所提證據資料，認為行為人有相當理由確信其為真實者，即
    不能以誹謗罪之刑責相繩，亦不得以此項規定而免除檢察官或自訴人於訴訟程序
    中，依法應負行為人故意毀損他人名譽之舉證責任，或法院發現其為真實之義務
    。就此而言，刑法第三百十條第三項與憲法保障言論自由之旨趣並無牴觸（司法
    院大法官釋字第五０九號解釋文意旨參照）。
三、訊據被告乙○○固供承曾書寫「給社會公開信」一件，並加以影印分寄親友多人
    之事實，惟否認有何妨害名譽犯行，辯稱伊雖係國小退休老師，但幼年受日語教
    育，而日常生活亦使用台語，伊在信函中之措詞用「盜」字，係為表達被告「不
    知情」之意思，「盜」在台語意思係「偷偷的」，亦即表示隱瞞而未予告知，而
    非表示「強盜」、「竊盜」之意，此如伊在信內所用之「清還」、「清債」，亦
    屬台語式用詞，且告訴人丙○○、甲○○確有隱瞞被告去借錢、參與互助會之情
    事，伊係怕遭人誤解，而以寫信方式向特定親友說明，用以澄清自己，並無散佈
    於眾，用以妨害告訴人名譽之意思等語。經查：
  (一)被告所寫「給社會公開信」，影印後在當地廟宇「福隆宮」內分送他人等情，業
    經告訴人二人迭於偵查及原審指述綦詳，證人許濱雄、許圖於偵查中亦證實確有
    收到被告所給之前述公開信一節（見偵續卷第二七頁反面、第四七頁），另證人
    張仁惠於偵查中亦證述「被告有在廟裡念給大家聽，當時有五六人在場」（見偵
    續卷第四七頁）、「被告在廟裡分送給約五六人，當時被告手上拿了一疊信，但
    數量多少不清楚，被告也有拿信四處去分送」（見偵續一卷第二五頁反面、第二
    六頁）等語在卷，復有「給社會公開信」一件在卷足佐（見偵卷第六頁），足徵
    被告欲將前述公開信內容散布於眾之意圖，甚為明確，被告所辯其無意圖散布於
    眾云云，自不足取。
  (二)前述公開信首行即載明「售地清債清單」字樣，內容並分項（一至十一）列出各
    筆款項之金額及用途，末行則書以「我乙○○取多少？取多少？丙○○，丙○○
    ，志正，志正，妳母子良心何在？良心何在？」等詞，綜觀此信內容雖有「盜標
    」、「盜借」、「盜貸」等用語，但亦有「清還」、「清債」、「清繳」等字句
    ，此等用語堪認即屬台語式語調，而被告雖係國小老師退休，但參以被告年近七
    十，慣用台語亦合常情，則被告所辯上開「盜」字，即係台語「偷偷的」，亦即
    表示隱瞞而未予告知一節，自堪採信；又依信函之整體內容觀之，信內文字敘述
    之重點均在於金錢之清償及用途等情，尚難僅取信內片段用語，即認「盜」字顯
    指告訴人二人係屬「強盜」、「竊盜」之意，此外信函內並無其他謾罵、侮辱等
    情緒或不堪字句，被告以台語語調書寫上述公開信之措詞雖有不妥，但並未具體
    指摘足以毀損告訴人二人名譽之事，是上述公開信僅係售地後所得財產之清償分
    配清單，自難逕認被告有誹謗告訴人之犯罪故意。
  (三)依卷內證據資料，足認被告有相當理由確信其所書寫內容為真實者，如下分述：
  １被告所寫前述公開信內之「清還她（指丙○○）妹妹等盜會款：299 萬」部分，
    偵查卷內有告訴人丙○○所立同意書一份足佐（見偵卷第一一七頁），雖告訴人
    丙○○於偵查中陳以「同意書係被告強迫伊簽立」云云（見偵卷第二一頁反面）
    ，然並未舉證以實其說，且同意書尚有證人簽名其上，而同意書載明「被告願意
    負責償還（妻）吳丙○○積欠下列互助會款」等情，再參以告訴人於本院所提之
    「債務清償證明書」（亦載明告訴人吳丙○○積欠會款二百九十九萬元，見本院
    卷第九九頁），是被告所辯告訴人丙○○確有隱瞞被告參與互助會一節，尚非全
    然無據。
  ２被告所寫前述公開信內之「由黃村長代還她（指丙○○）盜標及盜借債款：360
    萬」部分、「清還新園鄉農會盜貸款約‧‧‧45萬」、「清還東港中小企業盜貸
    未還約35萬（指丙○○」部分，偵查卷內有黃憲章所立證明書一份足佐（見偵卷
    第一二０頁），另依告訴人所書之「售地款大致流程」一份（見偵卷第一四二頁
    ），亦有償還銀行、農會等貸款之記載，並引用前述公開信之內容，則雖告訴人
    於本院調查中否認有何「偷借款」之舉（見本院卷第六一頁），但參諸上開證據
    資料，縱然被告並未證實告訴人確有隱瞞被告去借錢之情，惟亦難據認被告書寫
    此部份，即有誹謗之故意。
  ３被告所寫前述公開信內之「許明合保管清債款330 萬由長子（指甲○○）取走」
 部分，雖告訴人亦否認此情，而被告亦供稱許明合已死亡，然告訴人甲○○於偵
    查中業已陳明「賣地的事情，我只拿到三百五十萬」等情（見偵卷第一四一頁）
    ，核與公開信內第六項之記載相符，可見被告書寫公開信內容部分業已證實確有
    其事。
  ４被告所寫前述公開信內之「代還李明慰（盜借）30萬」部分，亦有李明慰出具之
    收據一紙在卷可按（見偵卷第一三七頁），亦徵此部份亦非全然不實。
  (四)綜上所述，依被告於偵查中所提前揭證據資料，已足認被告有相當理由確信其為
    真實者，是被告聲請其願接受測謊（見本院卷第一二七頁）及告訴人聲請與許明
    合等人對質等調查事項，已無再予調查之必要，附此敘明。本件被告所為，揆諸
    前開大法官解釋意旨，自不能以誹謗罪之刑責相繩。
四、原審以不能証明被告妨害名譽犯罪，依法諭知無罪，核無不合。上訴人即檢察官
    循告訴人請求所提上訴意旨仍以「前述公開信中有盜標、盜借等字眼，被告為人
    師表，智識在一般人之上，難謂無誹謗之意，原判決認重點在於金錢清償，認事
    用法有所不洽」云云，指摘原判決不當，為無理由，應予駁回。
據上論結，應依刑事訴訟法第三百六十八條，判決如主文。
本案經檢察官陳新慶到庭執行職務。
中    華    民    國      九十      年       五       月     二十五   日
                              臺灣高等法院高雄分院刑事第六庭
                                  審判長法官  王憲義
                                        法官  陳啟造
                                        法官  張意聰
右正本證明與原本無異。
不得上訴。
                                      書記官  王婉蓉
中    華    民    國      九十      年       五       月    二十九    日
                                                                   Ｊ


司法院資訊處製作；財團法人民間司法改革基金會備份。
